【裁判字號】    95,易,3011
【裁判日期】    951211
【裁判案由】    詐欺
【裁判全文】
臺灣臺中地方法院刑事判決              95年度易字第3011號
公  訴  人  臺灣臺中地方法院檢察署檢察官
被      告  甲○○
上列被告因詐欺件，經檢察官提起公訴（94年度偵字第17701號
），本院判決如下：
    主    文
甲○○幫助連續意圖為自己不法之所有，以詐術使人將本人之物
交付，處有期徒刑伍月，如易科罰金，以銀元參佰元即新台幣玖
佰元折算壹日。
    犯罪事實
一、甲○○於民國（下同）九十二年二月十一日至九十二年四月
    二日間之某日，可預見將金融帳戶交付他人可供遂行財產犯
    罪，竟仍基於幫助他人詐取財物之不確定故意，將其所有之
    台中市○○路郵局一七九九五一─二號帳戶之存摺、提款卡
    、密碼及印鑑章，交付予某成年人，該成年人於取得上開帳
    戶後，即意圖為自己不法之所有，於九十二年四月二日撥打
    電話予己○○，向己○○詐稱：請其至提款機前操作，以便
    領取退稅款項云云，使己○○陷於錯誤，依指示將新台幣（
    下同）三萬二千五百五十三元匯入上開甲○○之帳戶內（分
    二筆匯入），再於同日以同一手法詐騙庚○○致庚○○陷於
    錯誤，而依指示匯款三萬一千零三百三十二元（含手續費三
    萬一千零二百七十八元）至甲○○上開帳戶內（分四次匯款
    ），於九十二年四月二日以同一手法詐騙丁○○，致丁○○
    陷於錯誤，依指示匯款二萬三千一百六十八元至甲○○上開
    帳戶內；於九十二年四月三日以同一手法詐騙丙○○，致丙○○陷於錯誤，而依指示匯款十三萬三千五百六十五元（分
    二次）至上開甲○○之帳戶內，另於九十二年四月三日以同
    一手法詐騙乙○○，致乙○○陷於錯誤，而依指示匯款四萬
    零三百零三元至上開甲○○之帳戶內；於九十二年四月三日
    詐騙戊○○，致戊○○陷於錯誤，而依指示匯款七萬五千九
    百八十四元至甲○○上開帳戶內，嗣經己○○、丁○○、庚○○、丙○○、乙○○、戊○○發覺受騙而報警查知上情。
二、案經高雄縣政府警察局刑警大隊報請臺灣台中地方法院檢察
    署檢察官偵查起訴。
    理     由
一、按現行刑事訴訟法為保障被告之反對詰問權，排除具有虛偽
    危險性之傳聞證據，以求實體真實之發見，於該法第一百五
    十九條第一項明定被告以外之人於審判外之言詞或書面陳述
    ，除法律有規定者外，不得作為證據。又被告以外之人於審
    判外之陳述，雖不符前四條之規定（即刑事訴訟法第一百五
    十九條之一至第一百五十九條之四），而經當事人於審判程
    序同意作為證據，法院審酌該言詞陳述或書面陳述作成時之
    情況，認為適當者，亦得為證據；當事人、代理人或辯護人
    於法院調查證據時，知有第一百五十九條第一項不得為證據
    之情形，而未於言詞辯論終結前聲明異議者，視為有前項之
    同意，刑事訴訟法第一百五十九條之五定有明文。本件檢察
    官、被告並未就被告以外之人於審判外之陳述有所爭執，且
    迄於言詞辯論終結前，均未主張有刑事訴訟法第一百五十九
    條第一項不得為證據之情形，是應認已同意作為證據，且經
    本院審酌後，認無不適當之情形，應認均有證據能力，合先
    敘明。
二、訊據被告坦承上開帳戶開戶後即未曾由伊自己使用過等情不
    諱，惟矢口否認有幫助詐欺犯行，辯稱：伊於九十二年二月
    十一日開戶當天遺失上開帳戶存摺、提款卡、寫有密碼之本
    子，伊沒有將帳戶交付他人使用云云。
三、經查：
（一）前開銀行帳戶係被告於九十二年二月十一日開戶，於九十
      二年四月二日即遭他人使用，業據被告自承存摺內提款存
      款之動作均非伊所為等語，並有台中民權路郵局一七九九
      五一帳號之客戶歷史交易清單一紙附卷可憑，且有上開帳
      戶之印鑑卡及郵局存簿儲金立帳申請書各一紙附卷可憑，
      復經本案之被害人即證人己○○、丁○○、庚○○、丙○○、乙○○、戊○○於警訊中指訴明確，另有大眾商業銀
      行交易查詢清單一紙、新竹國際商業銀行自動櫃員機交易
      明細表一紙附卷可憑，衡諸詐欺集團為求順利取得贓款，
      其所使用之帳戶必係可以進出往來之帳戶，而不致會愚至
      使用他人遺失之存摺、提款卡，致遭他人發現遺失後辦理
      止付，而無法順利取得存款或贓款。被告辯稱前開帳戶係
      因存摺、提款卡等物遺失才被他人利用作為詐財之工具云
      云，顯與常情不符。
（二）又被告於偵查中、本院調查、審理期日對於上開郵局帳戶
      究竟申請作何用途為先後不同之供述：(1)於九十五年五月
      一日下午偵訊中供稱：「為了領薪資用」、「薪水沒有存
      進去，因為當時離民權路比較遠，就改成第七商業銀行（
      此為被告回答檢察官關於：為何開立這個帳戶？薪水存進
      戶頭幾次？之問題）云云；(2)九十五年十一月十四日於本
      院供稱：「我開戶是為了匯錢出去，匯錢給我妹妹，因為
      我妹妹幫忙帶小孩」云云，為前後不同之供述，顯見其所
      述與實情均不相符。
（三）上開帳戶並未辦理掛失止付，有中華郵政股份有限公司台
      中郵局九十四年十一月二十八日中管字第０九四二一０三
      二七五號函一紙附卷可憑，且上開帳戶於九十二年二月十
      一日辦理開戶後，於九十二年二月二十七日即遭提領一百
      元，致剩餘三十九元，隨即於同年三月二十五日辦理語音
      系統，有上開交易清單一紙附卷可憑，而辦理語音系統需
      由本人持身分證、印鑑親自到郵局辦理，此為眾所皆知之
      事實，而被告於九十二年二月十一日並未遺失身分證件，
      業據被告供明在卷，倘被告於九十二年二月十一日遺失存
      摺等物，何以會在九十二年三月二十五日尚持證件至上開
      郵局辦理語音系統？堪認被告上開遺失帳戶情節係被告飾
      卸之詞，不足採信。
四、綜上，被告甲○○之前開帳戶存摺、提款卡、密碼顯未於九
    十二年二月十一日遺失，再參以被告甲○○自承其經濟有困
    難等語，顯然被告甲○○於九十二年二月至四月間之某日，
    因經濟上之因素，將帳戶、提款卡、密碼交付他人使用，應
    可認定。
五、另按刑法上之故意可分為直接故意與不確定故意（間接故意
    ），所謂「不確定故意」，係指行為人對於構成犯罪之事實
    ，預見其發生而其發生並不違背其本意者，刑法第十三條第
    二項定有明文。查金融帳戶之申請甚為簡易方便，被告為高
    中學歷，智識正常，有使用帳戶之經驗，對他人購買帳戶或
    承租帳戶之目的，自應有所懷疑，蓋如非供作犯罪出入之帳
    戶或其他不法目的，應無隱匿自己名義帳戶而拿走他人金融
    帳戶使用之必要；且邇來利用報紙刊登廣告詐欺取財之犯罪
    類型層出不窮，該等犯罪，多數均係利用人頭帳戶作為出入
    帳戶，並經媒體廣為披載，被告有看報紙之廣告版面找工作
    之習慣，業據被告自承在卷，對此應知之甚詳，足見被告有
    容任前開不詳姓名成年男子或女子利用其帳戶犯詐欺取財罪
    之不確定故意，允無疑義，被告涉犯幫助詐欺之犯行，堪以
    認定。
六、核被告甲○○所為，係犯刑法第三十條第一項、第三百三十
    九條第一項之幫助詐欺取財罪。被告係幫助他人犯之，為幫
    助犯，依刑法第三十條第二項減輕其刑（新舊法比較詳後）
    。爰審酌被告甲○○有正當工作，本案係因經濟因素而遭人
    利用，犯罪之動機、目的均係為了錢財、手段平和、犯罪所
    造成之損害為不小及犯後飾詞狡辯之態度等一切情狀，認公
    訴人具體求刑有期徒刑一年，應屬過重，爰量處如主文所示
    之刑，並諭知易科罰金之折算標準（新舊法比較詳後）。前
    開被告吳琴之存摺、提款卡、印章雖係供本案犯罪所用之物
    ，惟並非違禁物，亦未扣案，俾免將來執行困難，不予宣告
    沒收，併此敘明。
七、按被告行為後，刑法業於九十四年一月七日修正，於同年二
    月二日公布，並於九十五年七月一日施行。按行為後法律有
    變更者，適用行為時之法律，但行為後之法律有利於行為人
    者，適用最有利於行為人之法律，修正後即現行刑法第二條
    第一項定有明文。此條規定乃與刑法第一條罪刑法定主義契
    合，而貫徹法律禁止溯及既往原則，係規範行為後法律變更
    所生新舊法律比較適用之準據法，是刑法第二條本身雖經修
    正，但刑法第二條既屬適用法律之準據法，本身尚無比較新
    舊法之問題，應一律適用裁判時之現行刑法第二條規定，以
    決定適用之刑罰法律，合先敘明。以下即比較修正施行前後
    刑法暨相關法律之規定：
（一）刑法第三百三十九條第一項詐欺取財罪，法定刑得科或併
      科銀元一千元以下罰金，依修正後刑法施行法增訂第一條
      之一：「中華民國九十四年一月七日刑法修正施行後，刑
      法分則編所定罰金之貨幣單位為新臺幣。九十四年一月七
      日刑法修正時，刑法分則編未修正之條文定有罰金者，自
      九十四年一月七日刑法修正施行後，就其所定數額提高為
      三十倍。但七十二年六月二十六日至九十四年一月七日新
      增或修正之條文，就其所定數額提高為三倍」及刑法第三
      十三條第五款修正為：「主刑之種類如下：五、罰金：新
      臺幣一千元以上，以百元計算之」等規定觀之，依修正後
      之法律，刑法第三百三十九條第一項詐欺取財罪所得科處
      之罰金刑最高為新臺幣三萬元、最低為新臺幣一千元，然
      依被告行為時之刑罰法律，即罰金罰鍰提高標準條例第一
      條前段規定之提高倍數十倍及修正前刑法第三十三條第五
      款規定之罰金最低額一元計算，則刑法第三百三十九條第
      一項之詐欺取財罪所得科處之罰金最高額仍為新台幣三萬
      元，然最低額較新法為低。因此，比較上述修正前、後之
      刑罰法律，自以被告行為時關於科處罰金刑之法律較有利
      於被告。故依修正後刑法第二條第一項前段之規定，應適
      用修正前刑法第三十三條第五款之規定。
（二）刑法第三十條幫助犯之規定，於九十四年一月七日修正、
      九十五年七月一日施行前之規定為：「幫助他人犯罪者，
      為從犯。雖他人不知幫助之情者，亦同。從犯之處罰，得
      按正犯之刑減輕之。」，修正施行後之規定則為：「幫助
      他人實行犯罪行為者，為幫助犯。雖他人不知幫助之情者
      ，亦同。幫助犯之處罰，得按正犯之刑減輕之。」，揆諸
      本條之修正理由係為確認幫助犯採共犯從屬性說之「限制
      從屬形式」，並避免「從犯」之不同解讀，而將「從犯」
      修正為「幫助犯」，並明示幫助犯之成立，亦以被幫助者
      著手犯罪之實行，且具備違法性為必要，而將條文文字修
      正為「幫助他人實行犯罪行為者，為幫助犯」。被告單純
      出售帳戶供詐欺取財集團作為被害人匯款之使用，既評價
      為幫助詐欺取財的行為，而上開修正亦僅著眼於觀念的釐
      清，則適用修正施行前之刑法第三十條規定論擬，並無不
      利於被告的情形，應依行為時之刑法第三十條之規定論處
      。
（三）又修正前刑法第四十一條第一項前段規定：「犯最重本刑
      為五年以下有期徒刑以下之刑之罪，而受六個月以下有期
      徒刑或拘役之宣告，因身體、教育、職業、家庭之關係或
      其他正當事由，執行顯有困難者，得以一元以上三元以下
      折算一日，易科罰金」；而被告行為時之易科罰金折算標
      準，修正前罰金罰鍰提高標準條例第二條前段（現已刪除
      ）規定，就其原定數額提高為一百倍折算一日，則依被告
      行為時之易科罰金折算標準，應以銀元三百元即新臺幣（
      下同）九百元折算一日。惟修正後刑法第四十一條第一項
      前段則規定：「犯最重本刑為五年以下有期徒刑以下之刑
      之罪，而受六個月以下有期徒刑或拘役之宣告者，得以一
      千元、二千元或三千元折算一日，易科罰金。」比較修正
      前後之易科罰金折算標準，修正後之規定，並未較有利於
      被告。故依修正後刑法第二條第一項前段之規定，應適用
      修正前刑法第四十一條第一項前段及修正前罰金罰鍰提高
      標準條例第二條之規定，諭知易科罰金之折算標準。
據上論斷，應依刑事訴訟法第二百九十九條第一項前段，刑法第
二條第一項前段、第三百三十九條第一項、修正前刑法第三十條
第一項前段、第二項、第三十三條第五款、第四十一條第一項前
段、罰金罰鍰提高標準條例第一條前段、修正前罰金罰鍰提高標
準條例第二條，現行法規所定貨幣單位折算新台幣條例第二條，
判決如主文。
本案經檢察官辛○○到庭執行職務
中    華    民    國    95    年    12    月    11    日
                   台灣台中地方法院刑事第十五庭
                           審判長 法  官  曾佩琦
                                  法  官  周瑞芬
                                  法  官  陳如玲
以上正本證明與原本無異。
如不服本判決，應於收受送達後10日內向本院提出上訴書狀（應
附繕本）。
                                  書記官  楊賀傑
中    華    民    國    95    年    12    月    11    日
附錄論罪科刑法條
中華民國刑法第339條
 (普通詐欺罪)
意圖為自己或第 3 人不法之所有，以詐術使人將本人或第 3 人
之物交付者
，處五年以下有期徒刑、拘役或科或併科 1000 元以下罰金。
以前項方法得財產上不法之利益或使第 3 人得之者，亦同。
前二項之未遂犯罰之。


司法院資訊處製作；財團法人民間司法改革基金會備份。
